【裁判字號】    96,訴,3799
【裁判日期】    970304
【裁判案由】    殺人未遂等
【裁判全文】
臺灣板橋地方法院刑事判決              96年度訴字第3799號
公  訴  人  臺灣板橋地方法院檢察署檢察官
被      告  丙○○
                    （現於臺灣臺北看守所羈押中）
選任辯護人  王展星律師
上列被告因殺人未遂等案件，經檢察官提起公訴（96年度偵字第
21662 號），本院判決如下：
    主  文
丙○○攜帶兇器竊盜，因脫免逮捕，而當場施以強暴，累犯，處
有期徒刑柒年貳月。扣案之注射針筒壹支沒收。
    事  實
一、丙○○前因毒品案件，經本院以95年度訴字第453 號判處有
    期徒刑8 月、5 月確定，另因竊盜案件，經臺灣士林地方法
    院以95年度士簡字第22號判處有期徒刑3 月確定，三案經本
    院裁定應執行有期徒刑1 年2 月確定，於民國96年6 月3 日
    縮刑期滿執行完畢。竟仍不知悔改，意圖為自己不法之所有
    ，於96年9 月22日16時30分許，在臺北縣樹林市○○街27號
    頂好超市，持其所有客觀上足對人之生命、身體、安全構成
    威脅，具有危險性，可供兇器使用之注射針筒1 支，竊取該
    超市販售之「白蘭氏燕窩禮盒」乙盒放入隨身背包內而得手
    ，嗣欲離去之際，為該超市店長丁○○發覺，將其帶至店內
    收銀區以檢查其背包，經確認內有「白蘭氏燕窩禮盒」乙盒
    ，遂請丙○○跟隨丁○○至店長辦公室等待警方到場處理，
    丙○○為求脫免逮捕，遂與丁○○及協助處理之民眾甲○○
    等人發生扭打，並咬傷甲○○之右手臂，然仍為丁○○等人
    制服，並由丁○○與隨後到場之在該超商工作之冷凍維修廠
    商乙○○共同將之帶至店長辦公室等待警方到場，丙○○於
    多次請求丁○○釋放不果，自其口袋內取出注射針筒1 支，
    乙○○見狀乃上前抓住丙○○之手腕以制止之，旋遭該注射
    針筒刺傷右手手掌，丙○○隨即逃離店長辦公室，並於店長
    辦公室外之作業場與丁○○發生扭打，丙○○乃以注射針筒
    抵住丁○○之頸部，以此方式當場施強暴於丁○○，致其無
    法掙脫而不能抗拒，丁○○之左頸亦因此遭注射針筒劃傷，
    嗣因在旁之乙○○軟言勸說，丙○○方自行放下針筒，坐在
    該處等待警方到場處理，經警到場後，扣得前揭注射針筒乙
    支並起獲白蘭氏燕窩禮盒乙盒（已發還被害人丁○○），而
    查悉上情。
二、案經被害人丁○○訴由臺北縣政府警察局樹林分局報告臺灣
    板橋地方法院檢察署檢察官偵查起訴。
    理  由
壹、程序方面：
一、按被告以外之人於審判外之言詞或書面陳述，除法律有規定
    者外，不得作為證據；被告以外之人於檢察事務官、司法警
    察官或司法警察調查中所為之陳述，與審判中不符時，其先
    前之陳述具有較可信之特別情況，且為證明犯罪事實存否所
    必要者，得為證據，刑事訴訟法第159條第1項、第159條之2
    分別定有明文。查證人甲○○、乙○○、丁○○於警詢中之
    證述為審判外之陳述，且其等於本院中證述之案發情形，核
    與其等於警詢中所陳情節並無前後證述不符之情形存在，故
    其等警詢中之證詞已不具必要性，揆諸上開規定，應認其等
    警詢中之證詞不具有證據能力，合先敘明。
貳、有罪部分：
一、訊據被告丙○○固坦承於上揭時、地竊取他人財物，並咬傷
    被害人甲○○，另持注射針筒刺傷被害人乙○○及劃傷告訴
    人等情，惟矢口否認有何準強盜及殺人未遂等犯行，辯稱：
    當時是7 、8 個人圍過來打伊，伊不得已才還手云云，辯護
    人則辯稱：被告以針筒劃傷乙○○、丁○○等人，但注射針
    筒的針頭已經折斷，且劃傷的程度，並未達到強暴脅迫的程
    度，應不構成準強盜罪云云，惟查：本件案發情形，業據證
    人丁○○於本院審理中證稱：伊發現被告沒有結帳離開後，
    就衝出去把被告攔下來，拉著被告的手進辦公室，這時候被
    告一直想要掙脫，在收銀台附近伊請被告將包包打開，看到
    有超市販售的商品，請被告將商品拿在手上跟伊等進入辦公
    室，就在此時被告掙脫，並與伊、甲○○等人發生扭打，這
    時被告咬了甲○○的手臂，伊和乙○○、甲○○才從扭打中
    把被告拖進辦公室，之後在作業場，被告希望伊放他走，但
    是伊拒絕，說已經報警，被告可能情緒激動，就從身上拿出
    針筒，說他有愛滋病要求伊等放他走，並拉著伊的領帶用針
    筒抵在伊的脖子上，伊用勸說的方式讓被告情緒稍緩，請他
    把針筒放下，伊脖子上的傷痕是在拉扯中，被告以針筒抵住
    伊脖子時劃到的；當時伊沒有反抗，因為被告當時的情緒很
    激動，而且手上拿著針筒，伊想說被告有這個病，就不敢動
    等語（本院卷第134 至137 頁），經核與證人乙○○於本院
    審理中證稱：96年9 月22日下午，伊在頂好超市樹林分店的
    機房維修冷氣，有一個小姐進來說外面發生事情，要伊出去
    幫忙，伊出去在收銀台外面，看到店長（按即告訴人丁○○
    ）和甲○○及其他不認識的人把被告壓制住，伊幫忙壓制被
    告，被告雖有要掙脫的樣子，但還是被壓著；伊幫店長把被
    告帶到店長辦公室內，被告坐在那邊時，用手在口袋裡面摸
    東西，伊要抓住被告的手腕，但是被告已經從口袋拿出針筒
    ，所以伊就被針筒刺了；之後被告衝出店長室，在作業場的
    門口與店長發生扭打，後來被告手上拿注射針筒抵住店長的
    脖子，要求店長放他走，店長當時被抵住脖子，沒有什麼反
    抗，雙方僵持不下時，伊就勸被告放下針筒有話好好說，被
    告有妥協，把針筒放下自行丟到垃圾桶等語（本院卷第127
    至131 頁）均相符，此外，復有仁愛醫院診斷證明書3 紙、
    監視錄影帶翻拍照片6 幀及贓物認領保管單等在卷可稽，顯
    見被告於前揭時地竊取財物後，遭告訴人丁○○發覺後，為
    脫免逮捕，先徒手與告訴人丁○○、被害人甲○○等人發生
    扭打，進而咬傷被害人甲○○，嗣經制伏後，復持注射針筒
    刺傷被害人乙○○，並以針筒抵住證人丁○○之脖子，致使
    告訴人丁○○不能抗拒之情甚明，其確有施強暴致告訴人丁○○不能抗拒，應堪認定。綜上，本案事證明確，被告犯行
    堪以認定，應予依法論科。
二、按刑法第329條之以強盜論，即以強盜罪相當條文處罰之意
    ，並非專以第328條第1項之強盜論，故第330條所謂犯強盜
    罪，不僅指自始犯強盜罪者而言，即依第329條以強盜論者
    ，亦包括之，如此項準強盜有第321條第1項各款情形之一，
    自應依第330條論處（最高法院25年上字第6626號判例要旨
    參照）。次查注射針筒前端為鐵製尖銳之物，可用以刺傷他
    人，足以傷害人之身體，客觀上具有殺傷力，其為兇器之一
    種應堪認定。故被告持該兇器竊盜後，遭告訴人丁○○發覺
    ，為脫免逮捕，傷害被害人甲○○、乙○○，並以上開兇器
    抵住告訴人丁○○脖子，以此方式致告訴人不能抗拒，而當
    場施以強暴，核其所為，係犯刑法第329 條之準強盜罪，而
    且有同法第321 條第1 項第1 款之攜帶兇器竊盜罪情形，應
    論以刑法第330 條第1 項之加重準強盜罪。被害人甲○○、
    乙○○及告訴人丁○○之傷害結果，為被告為脫免逮捕而施
    強暴行為整體過程所生之當然結果，尚難認被告另具傷害故
    意，故不另論以傷害罪。公訴人雖認被告涉犯刑法第329 條
    之準強盜罪，然被告係持客觀上足對人之生命、身體、安全
    構成威脅，具有危險性，可供兇器使用之注射針筒1 支竊取
    物品，嗣後並以該注射針筒傷害告訴人丁○○等人，所犯應
    為刑法第330 條之加重準強盜罪，公訴人上開認定容有誤會
    ，惟其基本社會事實同一，本院自應變更起訴法條，附此敘
    明。又被告前因毒品案件，經本院以95年度訴字第453 號判
    處有期徒刑8 月、5 月確定，另因竊盜案件，經臺灣士林地
    方法院以95年度士簡字第22號判處有期徒刑3 月確定，三案
    經本院裁定應執行有期徒刑1 年2 月確定，於96年6 月3日
    縮刑期滿執行完畢，有臺灣高等法院被告前案紀錄表1 份在
    卷可佐，其於有期徒刑執行完畢5 年內，故意再犯有期徒刑
    以上之罪，為累犯，應依刑法第47條第1 項之規定，加重其
    刑。爰審酌被告有毒品、竊盜之前科紀錄，素行非佳，其犯
    罪之動機、目的、實施加重準強盜之手段、對告訴人丁○○
    所造成之損害及被害人甲○○、乙○○、丁○○等人所受之
    傷勢非重，及被告於犯後坦承犯行之態度等一切情狀，認公
    訴人認被告涉犯刑法第329 條之準強盜罪而具體求處有期徒
    刑7 年尚屬不宜，爰量處如主文所示之刑，以資懲儆。
三、扣案之注射針筒1 支，為被告所有，且係供其犯本案所用之
    工具，應依刑法第38條第1項第2款規定宣告沒收。
參、不另為無罪諭知部分：
一、公訴意旨另以：被告丙○○於上揭時間、地點竊取「白蘭氏
    燕窩禮盒」乙盒後，為告訴人即超市店長丁○○發覺後，請
    丙○○至辦公室等候警方到場處理，明知其患有後天免疫缺
    乏症候群（簡稱ＡＩＤＳ）之疾病，仍基於殺人之不確定故
    意，持其使用過之海洛因注射針筒劃傷告訴人丁○○之左頸
    部及刺傷適於該超市工作之廠商乙○○，並咬傷前來協助逮
    捕之民眾甲○○，而丁○○、乙○○及甲○○經抽血檢驗呈
    ＡＩＤＳ陰性反應，始倖免於死，因認被告涉犯刑法第271
    條第2 項、第1 項之殺人未遂罪嫌云云。
二、按犯罪事實應依證據認定之，無證據不得認定其犯罪事實；
    又不能證明被告犯罪者，應諭知被告無罪之判決，刑事訴訟
    法第154 條第2 項、第301 條第1 項分別定有明文。而事實
    之認定，應憑證據，如未發現相當證據或證據不足以證明，
    自不能以推測或擬制之方法，為裁判基礎（最高法院40年臺
    上字第86號判例）；又所謂「積極證據足以為不利被告事實
    之認定」係指據為訴訟上證明之全盤證據資料，在客觀上已
    達於通常一般之人均不致於有所懷疑，而得確信被告確曾犯
    罪之程度，若未達到此一程度，而有合理懷疑之存在時，即
    無從為有罪之認定（最高法院76年臺上字第4986號判例）。
    申言之，認定犯罪事實所憑之證據，雖不以直接證據為限，
    間接證據亦包括在內，然而無論直接證據或間接證據，其為
    訴訟上之證明，須於通常一般之人均不致有所懷疑，而得確
    信其為真實之程度者，始得據為有罪之認定，倘其證明尚未
    達此一程度，而有合理之懷疑存在而無從使事實審法院得有
    罪之確信時，即應由法院為諭知被告無罪之判決（最高法院
    76年臺上字第4986號判例）；換言之，事實審法院倘已踐行
    完畢調查證據之程序後，仍無法形成「被告確有該當各該構
    成要件所欲處罰之構成要件事實」之確信時，即應依刑事訴
    訟法上「罪疑利益歸於被告（亦即，倘有懷疑則從被告之利
    益作解釋）」之證據法則，逕為被告有利之認定。
三、公訴人認被告涉犯上開犯行無非係以證人丁○○、乙○○、
    甲○○於警詢及偵查中之證詞、仁愛醫院診斷證明書3 份、
    九十六年度臺北縣政府衛生局委外康來醫事檢驗所愛滋病、
    梅毒篩檢抽血檢驗檢體送驗單1 份為其主要論據。訊之被告
    堅決否認有何殺人未遂之犯行，辯稱：伊有咬傷甲○○，但
    沒有要傳染愛滋病給甲○○之殺人意思，另外伊在辦公室內
    ，並不知道口袋內剛好有注射針筒，只是剛好伸手自口袋內
    取得注射針筒，後來因為丁○○、乙○○衝過來，不小心就
    劃傷丁○○、乙○○，伊只是為求離開現場，沒有要以注射
    針筒劃傷丁○○、乙○○而傳染愛滋病之殺人故意云云，經
    查：
（一）被告患有後天免疫缺乏症候群（以下簡稱愛滋病）之疾病
      一節，此有九十六年度臺北縣政府衛生局委外- 康來醫事
      檢驗所愛滋病、梅毒篩檢抽血檢驗檢體送驗單（96年度偵
      字第21662 號卷第34頁）、臺灣臺北看守所96年12月11日
      北所衛字第0960016968號函暨歷次就診病歷單（本院卷第
      60-104頁）及國立臺灣大學醫學院附設醫院96年12月21日
      校附醫秘字第0960215060號函暨病歷1 份（本院卷第106-
      112 頁）附卷可憑，堪信為真實。
（二）愛滋病毒帶原者將其使用過約半小時以上之針筒，用以劃
      傷或刺傷他人，確實無法排除因而造成受害人之感染，惟
      需視帶原者體內病毒量多寡及受傷深度而定，目前並無數
      據顯示其傳染機率，現行數據僅知：因採集未經藥物治療
      之愛滋病毒帶原者血液，因而接觸針頭受傷者，其受感染
      機率約為百分之0.3 。又任何與愛滋病毒帶原者發生液體
      交換，均有導致感染之可能，帶原者咬傷他人，若帶原者
      口腔內無傷口，受害人感染機會自然很低，若帶原者口腔
      內有傷口，受害人感染機會則相對增加，感染機會仍需視
      帶原者體內病毒量多寡即受傷程度而定」，此有行政院衛
      生署疾病管制局97年1 月11日衛署疾管源字第0970000664
      號函1 份在卷可稽（本院卷第121 頁），可知被告雖咬傷
      被害人甲○○，並以其使用過之注射針筒刺傷乙○○及劃
      傷丁○○，惟客觀上造成其等感染愛滋病毒之機率極微，
      已難認被告主觀上欲以感染愛滋病毒機率甚低之上開方式
      ，使被害人甲○○、乙○○及告訴人丁○○感染愛滋病毒
      之不確定殺人故意。
（三）被告因竊取「白蘭氏燕窩禮盒」為告訴人丁○○察覺，為
      求脫免逮捕，遂與丁○○及協助處理之民眾甲○○發生扭
      打，並咬傷甲○○之手臂一情，詳如前述，並為被告所不
      否認，惟被告於警詢中已供稱：因為伊嘴巴沒有流血，所
      以不會傳染愛滋病給甲○○等語（96年度偵字第21662 號
      卷第11頁），顯然被告主觀上並無以咬傷被害人甲○○以
      傳染愛滋病毒之意思，加以被告係為求脫免逮捕而與告訴
      人丁○○、被害人甲○○發生扭打，一般人處於相同情形
      下，當會採取以手、腳及口部反擊之方式，故被告以口部
      咬傷被害人甲○○為一般人會採取之攻擊方式，自不能因
      被告為愛滋病帶原者，即認被告咬傷甲○○之目的除正常
      反擊外，另亦欲傳染愛滋病予甲○○，堪信被告確無使被
      害人甲○○感染愛滋病毒之殺人不特定故意。
（四）告訴人丁○○及被害人乙○○雖因遭被告所持之注射針筒
      劃傷，致受有傷害，然被告於偵查中已供稱：（問：為何
      拿針筒劃傷被害人？）因為那個針筒沒有針頭等語（96年
      度偵字第21662 號卷第49頁），並有注射針筒1 支扣案可
      稽，顯見被告主觀上已錯誤認定該注射針筒已因折斷部分
      針頭而無愛滋病毒留存於扣案注射針筒上，故被告是有利
      用該注射針筒傷人以傳染愛滋病毒使之死亡之不確定殺人
      故意，非無疑義。且查，告訴人丁○○及被害人乙○○之
      受傷經過，業經證人乙○○於本院審理中證稱：當時被告
      坐在椅子上，用手在口袋裡面摸東西，伊要上前要抓住被
      告的右手手腕，被告的手腕轉動，所以不小心刺到伊的手
      掌，被告並不是故意要刺傷伊；在作業場，被告拿針筒抵
      住丁○○之脖子，丁○○有想要掙脫，所以才會動來動去
      ，脖子因此受傷等語（本院卷第12 9、130 頁），另證人
      丁○○則證稱：伊與被告在拉扯中，被告以針筒抵住伊之
      脖子時劃傷伊等語（本院卷第135 頁），顯見被告取出注
      射針筒之目的係為求脫免逮捕，而欲以該注射針筒嚇阻被
      害人乙○○、告訴人丁○○，期能離開該處，然因丁○○
      等人上前制止欲逮捕被告，致雙方於扭打之際，不慎造成
      刺傷被害人乙○○及劃傷告訴人丁○○之結果，而非被告
      故意持該注射針筒主動攻擊被害人乙○○、告訴人丁○○
      ，自難認被告主觀上故意以針筒刺傷乙○○及劃傷告訴人
      丁○○，使其等感染愛滋病毒而死亡之不確定殺人故意，
      此由被告於偵查中供稱：當時因為伊偷東西被抓到，伊請
      求他們放過伊，但是他們不要，所以伊才拿針筒刺傷及咬
      傷他們，伊只是想要逃跑而已等語益明（96年度偵字第
      21662 號卷第65頁）。
（五）綜上，被告雖有以口咬傷被害人甲○○，並以注射針筒刺
      傷被害人乙○○手掌及劃傷告訴人丁○○之脖子，然尚難
      認定被告有故意使其等感染愛滋病而死亡之不確定殺人故
      意，仍有合理之懷疑存在，揆諸上揭說明，自應為無罪之
      判決，然公訴人認此部份與前開已起訴有罪部分為想像競
      合之裁判上一罪關係，本院爰不另為無罪之諭知。
據上論斷，應依刑事訴訟法第299 條第1 項前段、第300 條，刑
法第330 條、第329 條、第321 條第1 項第3 款、第47條第1 項
、第38條第1 項第2 款，判決如主文。
本案經檢察官陳旻源到庭執行職務。
中    華    民    國    97    年    3     月    4     日
                  刑事第十三庭  審判長法  官  李麗珠
                                      法  官  許映鈞
                                      法  官  俞秀美
以上正本證明與原本無異。
如不服本判決應於送達後10日內向本院提出上訴狀。
                                      書記官  謝怡貞
中    華    民    國    97    年    3     月    4     日
附錄本案論罪科刑法條全文：
中華民國刑法第330條
犯強盜罪而有第321 條第1 項各款情形之一者，處7 年以上有期
徒刑。
前項之未遂犯罰之。
中華民國刑法第329條
竊盜或搶奪，因防護贓物、脫免逮捕或湮滅罪證，而當場施以強
暴脅迫者，以強盜論。
中華民國刑法第321條
犯竊盜罪而有左列情形之一者，處6 月以上、5 年以下有期徒刑
：
一、於夜間侵入住宅或有人居住之建築物、船艦或隱匿其內而犯
    之者。
二、毀越門扇、牆垣或其他安全設備而犯之者。
三、攜帶兇器而犯之者。
四、結夥三人以上而犯之者。
五、乘火災、水災或其他災害之際而犯之者。
六、在車站或埠頭而犯之者。
前項之未遂犯罰之。


司法院資訊處製作；財團法人民間司法改革基金會備份。
